臺灣高等法院臺中分院刑事判決
110年度上訴字第1706號
上  訴  人  
即  被  告  王奕淞


選任辯護人  謝尚修律師
            吳建寰律師
上列上訴人因違反組織犯罪防制條例等案件，不服臺灣臺中地方
法院109年度訴字第2862號，中華民國110年6月29日第一審判決
（起訴案號：臺灣臺中地方檢察署109年度少連偵字第235、331
號），提起上訴，本院判決如下：
    主  文
上訴駁回。
    事  實
一、甲○○(綽號「大○」)基於發起、主持、操縱、指揮犯罪組 織
    、招募他人加入犯罪組織、三人以上共同詐欺取財之犯意，
    於民國109年4月間某日，出資發起設立三人以上具有持續性
    、牟利性、結構性詐欺電信話務機房犯罪組織(俗稱「桶子
    」、「機房」)，利用電信系統向大陸地區人民謊稱涉及刑
    事案件之手法詐取財物，並接續於109年4月間，招募丙○○(
    綽號「小○」)與鍾○○(綽號「鄭○」，臺灣臺中地方法院另行
    審理)加入詐欺電信機房，由丙○○與鍾○○擔任機房現場管理
    者，統理相關事務並指揮調度成員間工作，丙○○與鍾○○共同
    基於指揮犯罪組織、三人以上共同詐欺取財之犯意聯絡，推
    由丙○○提供其原先承租位在臺中市○○區○○○路00號7樓之2(下
    稱○○○○)作為第一線詐欺電信機房，並於109年5月上旬某日
    ，另行承租位在臺中市○○區○○路0段00號7樓之1(下稱○○○)作
    為第一線詐欺電信機房，丙○○復基於招募他人加入犯罪組織
    之犯意，於不詳時間，招募廖○○加入該詐欺集團。趙○○(綽
    號「周○」、「趙○○」)、巫○○(綽號「阿○」)分別於其後某
    時，經廖○○招攬而加入詐欺集團，丁○○(綽號「小○」)於不
    詳時間，經真實姓名年籍不詳、綽號「小○」之人招攬而加
    入詐欺集團，少年劉○○(00年00月出生，真實姓名年籍詳卷
    ，涉犯參與犯罪組織等罪嫌，另由臺灣臺中地方法院少年法
    庭審理)則經不詳姓名之人招攬而加入詐欺集團，廖○○、趙○○、巫○○、丁○○與少年劉○○意圖為自己不法之所有，共同基
    於參與犯罪組織，三人以上共同詐欺取財之犯意聯絡，自10
    9年4月下旬某日起，分別在前址○○○○、○○○，由鍾○○自二線
    機房取得撥打詐欺電話名單(俗稱「菜單」)後，交由丙○○、
    巫○○、趙○○、丁○○、少年劉○○假冒通訊管理局客服之第一線
    人員，撥打電話向大陸地區民眾詢問有無違規發送販售口罩
    之垃圾簡訊，若被害人答以：「沒有」等語，則佯稱遭人冒
    用，並協助被害人向公安局報案，之後再將整個對話過程摘
    要、被害人家庭背景等資料製作轉單表，透過網際網路傳送
    予不詳第二線機房人員，而於如附表「日期」欄所示時間
    ，由如附表「一線」欄所示代號之第一線人員(除丙○○代號
    為「六」外，其餘機房成員所使用代號則為隨機編碼)，撥
    打網路電話對如附表「姓名」欄所示大陸地區民眾施以詐
    術，該集團如詐欺得手，甲○○可自第二線機房人員獲得詐欺
    款項10％之金額做為獲利，甲○○再據以核算各成員所得分配
    之報酬，惟大陸地區民眾事後並未付款而未遂，廖○○另以每
    日新臺幣(下同)1,000元之代價，負責採買食物及日常用品
    等生活物資工作。
二、甲○○私行拘禁部分於本院撤回上訴，已判決確定。
三、案經臺中市政府警察局刑事警察大隊報告臺灣臺中地方檢察
    署檢察官偵查起訴
    理  由
壹、證據能力方面：
一、按組織犯罪防制條例第12條第1項中段規定：「訊問證人之
    筆錄，以在檢察官或法官面前作成，並經踐行刑事訴訟法所
    定訊問證人之程序者為限，始得採為證據。」此為刑事訴訟
    證據能力之特別規定，且較92年2月6日修正公布，同年9月1
    日施行之刑事訴訟法證據章有關傳聞法則之規定更為嚴謹，
    自應優先適用。依上開規定，證人於警詢時之陳述，於違反
    組織犯罪防制條例案件，即不具證據能力，不得採為判決基
    礎(最高法院104年度台上字第203號判決意旨參照)。從而，
    證人即共犯丙○○、丁○○、巫○○、趙○○、潘○○、廖○○、鍾○○、
    劉○○、劉○○分別於警詢時之陳述，因渠等並非在檢察官及法
    官面前依法具結之證述及供述，於被告甲○○違反組織犯罪防
    制條例案件部分，並無證據能力。
二、本案以下據以認定被告甲○○(違反組織犯罪防制條例案件部
    分除外)之被告以外之人於審判外之言詞或書面證據等其餘
    供述證據，公訴人、被告及選任辯護人均未爭執其證據能力
    ，復經本院審酌認該等證據之作成或取得並無違法或不當之
    情況，應屬適當，依刑事訴訟法第159條之5第1項之規定，
    具有證據能力。又本案認定事實引用之卷內其餘非供述證據
    ，均與本案待證事實具有關聯性，並無證據證明係公務員違
    背法定程序取得，依刑事訴訟法第158條之4規定反面解釋，
    亦均有證據能力。
貳、實體部分：
一、認定犯罪事實所根據之證據及理由：
  ㈠上揭犯罪事實，業據被告甲○○於警詢、偵訊、原審及本院坦
    承不諱【見臺灣臺中地方檢察署109年度少連偵字第235號偵
    查卷宗(卷三，下稱少連偵卷㈢)第299-306、335-340頁、原
    審卷㈠第291頁、原審卷㈡第269頁及本院卷】，核與共犯丙○○
    於警詢、偵訊、原審、共犯丁○○於原審供述【丙○○部分：見
    臺灣臺中地方檢察署109年度少連偵字第235號偵查卷宗(卷
    一，下稱少連偵卷㈠)第143-155頁、臺灣臺中地方檢察署109
    年度他字第4233號偵查卷宗(下稱他卷)第243-247頁、少連
    偵卷㈢第343-345頁、少連偵卷㈠233-237頁、少連偵卷㈢第355
    -358、427-430、21-25頁、原審卷㈠第286-288頁、原審卷㈡
    第69、269頁；丁○○部分：見原審卷㈠第289頁、原審卷㈡第26
    9頁】，及證人鍾○○、證人即少年劉○○分別於警詢及偵訊時
    、證人劉○○於警詢時證述情節大致相符【鍾○○部分：見臺灣
    臺中地方檢察署109年度少連偵字第235號偵查卷宗(卷二，
    下稱少連偵卷㈡)第217-227頁、少連偵卷㈢第47-52頁、少連
    偵卷㈡第319-322頁、他卷第273-275頁；劉○○部分：見臺灣
    臺中地方檢察署109年度逕搜字第5號偵查卷宗(下稱逕搜卷)
    第195-199、201-217頁、少連偵卷㈡第399-403頁；劉○○部分
    ：見他卷第9-13頁】，且有偵查報告2紙、指認犯罪嫌疑人
    紀錄表暨真實姓名對照表(劉○○)共2紙、住戶資料卡-承租人
    翻拍照片2張、電梯監視器錄影畫面翻拍照片5張、指認FACE
    BOOK(下稱臉書)社群網站個人網頁截圖照片(廖○○)2張、路
    口監視器畫面翻拍照片1張、路口照片1張、電梯監視器錄影
    畫面翻拍照片暨人像比對照片11紙、現場照片6張、網路用
    戶端清單、存取點清單、無線網路清單各1紙、現場照片4張
    、職務報告(109年6月3日)4紙、房卡照片(○○○○)2張、臺中
    市政府警察局刑警大隊搜索/扣押筆錄暨扣押物品目錄表(○○○○)共3紙、臺中市政府警察局刑警大隊搜索/扣押筆錄暨扣
    押物品目錄表(○○○○)共5紙、臺中市政府警察局刑警大隊搜
    索/扣押筆錄暨扣押物品目錄表(○○○○)共3紙、手繪現場圖(○○○○)1紙、現場照片(○○○○)6張、扣案物品照片1張、指認犯
    罪嫌疑人紀錄表暨真實姓名對照表(趙○○)共4紙、指認犯罪
    嫌疑人紀錄表暨真實姓名對照表(潘○○)共4紙、指認犯罪嫌
    疑人紀錄表暨真實姓名對照表(巫○○)共2紙、手繪現場圖(○○○)1紙、臺中市政府警察局刑警大隊搜索/扣押筆錄暨扣押物
    品目錄表(○○○)共6紙、現場照片(○○○)共20張、指認犯罪嫌
    疑人紀錄表暨真實姓名對照表(丙○○)共2紙、二線講稿2紙、
    大陸地區民眾個人資料、行遍國際話費EXCEL資料列印資料
    、行遍天下帳號密碼資料、轉單表(109年5月23日)、收支資
    料列印資料各1紙、教戰守則(趙○○)2紙、指認扣案物品照片
    (潘○○)2張、指認現場照片(潘○○)2張、指認統聯客運購票證
    明(潘○○)1紙、指認電梯錄影畫面翻拍照片(巫○○)1張、指認
    現場照片(巫○○)2張、指認扣案物品照片(巫○○)2張、指認扣
    案物品照片(趙○○)2張、指認現場照片(趙○○)2張、指認統聯
    客運購票證明(趙○○)、指認手繪現場圖(趙○○)各1紙、指認
    犯罪嫌疑人紀錄表暨真實姓名對照表(丁○○)共2紙、現場照
    片3張、指認犯罪嫌疑人紀錄表暨真實姓名對照表(甲○○)共2
    紙、指認犯罪嫌疑人紀錄表暨真實姓名對照表(鍾○○)共2紙
    、指認犯罪嫌疑人紀錄表暨真實姓名對照表(劉○○)共2紙、
    指認扣案物品照片(劉○○)2張、指認現場照片(劉○○)2張、指
    認統聯客運購票證明(劉○○)1紙、指認GOOGLE實景圖(劉○○)1
    紙、指認犯罪嫌疑人紀錄表暨真實姓名對照表(鍾○○)共2紙
    、指認犯罪嫌疑人紀錄表暨真實姓名對照表(甲○○)共2紙、
    扣押物品照片43張、指認犯罪嫌疑人紀錄表暨真實姓名對照
    表(廖○○)共2紙、扣押物品照片47張在卷可稽【見他卷第5-7
    、17-19、21-23、25-29、31-33、35、37、39-59、61-69、
    95、97、101、103-105、203、215、223、233、235-241頁
    、逕搜卷第17-19、27-31、45-53、57-61、65、67-71、73
    、101-107、145-151、181-184、233、235-245、253-271頁
    、少連偵卷㈠第165-168、193-195、197、199、201、203、2
    05、227-229、263、265、267、335、337、339、439、441
    、443、445頁、少連偵卷㈡第25-28、51-55、149-152、229-
    232、339-342、343、345、347、381頁、少連偵卷㈢第53-56
    、307-310、399-408頁、臺灣臺中地方檢察署109年度少連
    偵字第331號偵查卷宗(卷二)第357-360頁、原審卷㈠第121-1
    30頁】；此外，復有如附表所示之物扣案可資佐證。
  ㈡綜上所述，被告之自白與事實相符，本案事證明確，被告前
    揭犯行洵堪認定，應予依法論科。
二、論罪科刑：
  ㈠按組織犯罪防制條例於106年4月19日修正後，第2條第1項、
    第2項修正為「本條例所稱犯罪組織，指三人以上，以實施
    強暴、脅迫、詐欺、恐嚇為手段或最重本刑逾5年有期徒刑
    之罪，所組成具有持續性及牟利性之有結構性組織」、「前
    項有結構性組織，指非為立即實施犯罪而隨意組成，不以具
    有名稱、規約、儀式、固定處所、成員持續參與或分工明確
    為必要」；又於107年1月3日將該條第1項內文中「具有持續
    性『及』牟利性之有結構性組織」，修正為「具有持續性『或』
    牟利性之有結構性組織」。本案被告甲○○於109年4月間某日
    ，出資發起設立本案詐欺集團犯罪組織，並招攬丙○○及鍾○○
    加入上開詐欺機房，而由其等指揮、管理該上開犯罪組織，
    迨廖○○、趙○○、巫○○、丁○○與少年劉○○加入該詐欺集團，復
    而參與對大陸地區人民施以詐術之行為分擔，又被告甲○○自
    加入後並未有脫離該犯罪組織之情事，且迄為警查獲止，始
    終為詐欺集團之一員，其違法情形仍屬存在，而被告甲○○所
    涉發起犯罪組織在性質上均屬行為繼續之繼續犯，故被告甲○○係於107年1月3日修法後涉入該組織犯罪，自應適用現行
    組織犯罪防制條例處斷。又本案詐欺集團之成員，至少有被
    告甲○○及丙○○、丁○○、廖○○、趙○○、巫○○、鍾○○、少年劉○○
    等人與其餘擔任不詳機房第二線人員之詐欺集團成員，且本
    案係屬集團性詐欺犯罪型態，審之現今詐欺集團分工細膩，
    非少數人所能遂行，諸如謀議成立詐欺集團、提供資金並招
    募成員、收集人頭帳戶、向被害人施以詐術、領取被害人匯
    入之款項、將詐欺款項交付予負責收款者等工作。本案詐欺
    集團之運作，係先由包含本案詐欺機房之第一線人員、其餘
    第二線人員向被害人施用詐術，迨被害人遭詐欺而受騙上當
    ，推由不詳集團成員收受被害人遭詐騙而交付或存匯之款項
    等情。由上開詐欺集團之內部分工結構、成員組織，均可見
    該詐欺集團具有一定之時間上持續性、牟利性，足認本案詐
    欺集團，自屬三人以上共同以實施詐術為手段所組成具有持
    續性、牟利性之有結構性組織。
  ㈡按組織犯罪乃具有內部管理結構之集團性犯罪，凡發起、主
    持、操縱或指揮犯罪組織者，依組織犯罪防制條例第3條第1
    項規定應予科刑，故發起犯罪組織者倘尚主持、操縱或指揮
    該犯罪組織，發起、主持、操縱或指揮之各行為間即具有高
    、低度之吸收關係(最高法院100年度台上字第6968號判決意
    旨參照)。又按所謂組織犯罪，本屬刑法上一種獨立之犯罪
    類型，其犯罪成員是否構成違反組織犯罪防制條例之罪名及
    成立要件之審查，原不以組織成員個人各別之行為，均已成
    立其他犯罪為必要，而應就集團成員個別與集體行為間之關
    係，予以綜合觀察；縱然成員之各別行為，未構成其他罪名
    ，或各成員就某一各別活動並未全程參與，或雖有參加某特
    定活動，卻非全部活動每役必與，然依整體觀察，既已參與
    即構成違反組織犯罪防制條例罪，分別依發起、操縱、指揮
    、參與等不同行為之性質與組織內之地位予以論處；尤以愈
    龐大、愈複雜之組織，其個別成員相對於組織，益形渺小，
    是個別成員未能參與組織犯罪之每一個犯罪活動之情形，相
    對增加，是從犯罪之縱斷面予以分析，其組織之全體成員，
    應就該組織所為之一切非法作為，依共同正犯之法理，共同
    負責。又組織犯罪防制條例第3條第1項前段與後段，分別就
    「發起、主持、操縱或指揮」犯罪組織之人，和單純「參與
    」犯罪組織之人，異其刑度，前者較重，係依其情節不同而
    為處遇。其中有關「指揮」與「參與」間之分際，乃在「指
    揮」，須為某特定任務之實現，而下達行動指令，並具有可
    以實際決定該行動之進退行止者，始足以當之；而「參與」
    ，則指一般之聽取號令，實際參與行動之一般成員(最高法
    院102年度台上字第3449號判決意旨參照)。組織犯罪防制條
    例第3條第1項前段與後段，分別就「發起、主持、操縱或指
    揮」犯罪組織之人，和單純「參與」犯罪組織之人，所為不
    同層次之犯行，分別予以規範，並異其刑度，前者較重，後
    者較輕，係依其情節不同而為處遇。其中有關「指揮」與「
    參與」間之分際，乃在「指揮」係為某特定任務之實現，可
    下達行動指令、統籌該行動之行止，而居於核心角色，即足
    以當之；而「參與」則指一般之聽取號令，實際參與行動之
    一般成員。又詐欺集團之分工細緻，不論電信詐欺機房(電
    信流)、網路系統商(網路流)或領款車手集團及水房(資金流
    )，各流別如有3人以上，通常即有各該流別之負責人，以指
    揮各該流別分工之進行及目的之達成，使各流別各自分擔犯
    罪行為之一部，相互利用其他流別之行為，以達整體詐欺集
    團犯罪目的之實現，則各流別之負責人，尤其是電信流之負
    責人，縱有接受詐欺集團中之發起、主持或操縱者之指示而
    為、所轄人員非其招募、薪資非其決定，甚至本身亦參與該
    流別之工作等情事，然其於整體詐欺犯罪集團中，係居於指
    揮該流別行止之核心地位，且為串起各流別分工之重要節點
    ，自屬組織犯罪防制條例第3條第1項所指「指揮」犯罪組織
    之人，與僅聽取號令，而為行動之一般成員有別(最高法院1
    07年度台上字第3589號、108年度台上字第692號判決意旨參
    照)。本案依被告甲○○及共犯丙○○、丁○○及廖○○、趙○○、巫○○、鍾○○等所述情節，該詐欺機房係由被告甲○○於109年4月
    間某日，出資發起成立，被告甲○○復招攬丙○○與鍾○○加入，
    而於機房運作期間，被告甲○○提供詐欺機房運作日常所需資
    金，憑以購置設備，而由丙○○及鍾○○對內管理包含趙○○、巫
    ○○、丁○○、少年劉○○在內之該第一線機房成員對大陸地區人
    民施以詐術，廖○○則負責機房成員飲食物資採買工作，足認
    被告甲○○居於該詐欺集團犯罪組織首腦人物，於本案整體詐
    欺過程中，既能實際可決定主導、掌握詐欺成果，實質上亦
    有類似發起該犯罪集團之人在組織中擁有之指示、監控犯罪
    組織內其餘成員之權能與地位，而能對不特定社會大眾產生
    類似發起犯罪組織之人之危害，實屬發起、主持、操縱、指
    揮犯罪組織無疑。
  ㈢按組織犯罪防制條例第3條第1項後段之參與犯罪組織罪，以
    行為人加入犯罪組織成為組織之成員為構成要件，至其有否
    實施該組織所實施之犯罪活動則非所問。一旦參與，在未經
    自首或有其他積極事實，足以證明其確已脫離該組織之前，
    其違法行為仍繼續存在，即為行為之繼續，而屬單純一罪。
    又為防範犯罪組織坐大，無論是否為犯罪組織之成員，如有
    招募使人加入犯罪組織之行為，即有處罰之必要，故106年4
    月19日修正公布、同年月21日施行之組織犯罪防制條例第4
    條第1項增訂招募他人加入犯罪組織罪。準此，上開二罪之
    犯罪主體及客觀構成要件均屬有別，且二罪間亦無前述特別
    、補充或吸收關係。是行為人加入犯罪組織，於參與該組織
    之行為繼續中，本於便利該組織運作之同一目的，而招募他
    人加入該組織，亦即一行為觸犯上開二罪名，自應依想像競
    合犯論處，而非屬法規競合之擇一適用(最高法院109年度台
    上字第3475號判決意旨參照)。從而，倘如行為人招募他人
    加入詐欺集團犯罪組織，復指揮、參與該犯罪組織，若有部
    分行為合致，且犯罪目的單一，則應就其所涉犯招募他人加
    入犯罪組織、指揮、參與犯罪組織與首次加重詐欺取財等犯
    行，評價為想像競合關係；又行為人發起、主持、操縱、指
    揮該詐欺集團犯罪組織，進而招募他人加入該詐欺集團犯罪
    組織，所涉發起、主持、操縱、指揮犯罪組織與招募他人加
    入犯罪組織等犯行，亦應為相同評價是謂。
　㈣按共同實行犯罪行為之人，在共同意思範圍以內，各自分擔
    犯罪行為之一部，彼此協力、相互補充以達其犯罪之目的者
    ，即應對於全部所發生之結果，共同負責。故共同正犯在客
    觀上透過分工參與實現犯罪結果之部分或階段行為，以共同
    支配犯罪「是否」或「如何」實現之目的，並因其主觀上具
    有支配如何實現之犯罪意思而受歸責，固不以實際參與犯罪
    構成要件行為或參與每一階段之犯罪行為為必要。僅參與事
    前之計劃、謀議而未實際參與犯罪(計劃主持人、組織者)，
    或僅參與犯罪構成要件以外之行為(把風、接應)，倘足以左
    右其他行為人是否或如何犯罪，而對於犯罪之實現具有功能
    上不可或缺之重要性者，與其他參與實行犯罪構成要件行為
    之人，同具有功能性的犯罪支配地位，而為共同正犯。又共
    同犯罪之意思不以在實行犯罪行為前成立為限，若了解最初
    行為者之意思而於其實行犯罪之中途發生共同之意思而參與
    實行者，亦足成立相續之共同正犯。就共同實行犯罪行為，
    在合同意思範圍內，相互利用他人之行為，以達其犯罪之目
    的，原不必每一階段均參與，祇須分擔犯罪行為之一部，即
    應對於全部所發生之結果共同負責，倘犯罪結果係因共犯之
    合同行為所致者，無論出於何人所為，在共犯間均應同負全
    部之責，並無分別何部分為孰人實行之必要，則不問被害人
    係由何人撥打電話接洽聯繫，均應同負共同詐欺取財既、未
    遂等罪責，均無解犯行之成立之旨(最高法院109年度台上字
    第2070號、101年度台上字第5138號、107年度台上字第472
    號判決意旨參照)。本案依卷附「5月23日轉單表」之「1F」
    欄所載，分別記明機房成員對應之代號，其中「六」係代表
    丙○○，其餘號碼則代表其餘共犯等情，業經共犯丙○○於警詢
    、偵訊及法院均供稱：伊暱稱係六，伊等暱稱會換來換去，
    01/05這是號碼，均是1線員工，伊忘記係何人，時間就是打
    電話時間，姓名與ID是被害人姓名與身分證號，一線備註就
    是伊等1線接電話之人要註記事項，伊係06，01/05應該是代
    表有2個人打電話之意等語甚詳【見他卷第246頁、少連偵卷
    ㈠第153-154、237頁、原審卷㈠第287頁】，核與證人鍾○○於
    警詢時證述相符【見少連偵卷㈡第225-226頁】，且有5月23
    日轉單表1紙附卷供參【見少連偵卷㈠第203頁】，可資認定
    該轉單表上所載被害人均為該詐欺集團第一線電信機房成員
    於109年5月23日當日，針對大陸地區被害人施以詐騙之被害
    人名單，則被告既然悉屬同一詐欺集團成員，顯見其等就本
    案對如附表所示各該被害人詐欺犯罪，均係於其等合同意
    思內，各自分擔犯罪行為之一部，並相互利用他人之行為，
    以遂行犯罪之目的，則不問被害人係由何人撥打電話接洽聯
    繫，即應對於全部所生犯罪結果共同負責。
  ㈤又按組織犯罪防制條例係藉由防制組織型態之犯罪活動為手
    段，以達成維護社會秩序、保障人民權益之目的，乃於該條
    例第3條第1項前段與後段，分別對於「發起、主持、操縱、
    指揮」及「參與」犯罪組織者，依其情節不同而為處遇，行
    為人雖有其中一行為（如參與），不問其有否實施各該手段
    （如詐欺）之罪，均成立本罪。然在未經自首或有其他積極
    事實，足以證明其確已脫離或解散該組織之前，其違法行為
    ，仍繼續存在，即為行為之繼續，而屬單純一罪，至行為終
    了時，仍論為一罪。又刑法上一行為而觸犯數罪名之想像競
    合犯存在之目的，在於避免對於同一不法要素予以過度評價
    。自然意義之數行為，得否評價為法律概念之一行為，應就
    客觀構成要件行為之重合情形、主觀意思活動之內容、所侵
    害之法益與行為間之關連性等要素，視個案情節依社會通念
    加以判斷。刑法刪除牽連犯之規定後，原認屬方法目的或原
    因結果，得評價為牽連犯之二犯罪行為間，如具有局部之同
    一性，或其行為著手實行階段可認為同一者，得認與一行為
    觸犯數罪名之要件相侔，依想像競合犯論擬。倘其實行之二
    行為，無局部之重疊，行為著手實行階段亦有明顯區隔，依
    社會通念難認屬同一行為者，應予分論併罰。因而，行為人
    以一參與詐欺犯罪組織，並分工加重詐欺行為，同時觸犯參
    與犯罪組織罪及加重詐欺取財罪，雖其參與犯罪組織之時、
    地與加重詐欺取財之時、地，在自然意義上非完全一致，然
    二者仍有部分合致，且犯罪目的單一，依一般社會通念，認
    應評價為一罪方符合刑罰公平原則，應屬想像競合犯，如予
    數罪併罰，反有過度評價之疑，實與人民法律感情不相契合
    (最高法院107年度台上字第1066號判決意旨參照)。則本案
    被告甲○○發起、主持、操縱、指揮上開詐欺集團犯罪組織，
    具有成立組織犯罪防制條例第3條第l項前段之發起、主持、
    操縱、指揮犯罪組織罪，而被告甲○○發起、主持、操縱、指
    揮該詐欺集團成員遂行對大陸地區人民施以詐術等行為，其
    主持、操縱、指揮、參與該犯罪組織運作之行為，屬於發起
    犯罪組織之階段行為，而為其所犯發起犯罪組織罪所吸收，
    不另論罪；又被告甲○○於發起、主持、操縱、指揮、參與犯
    罪組織之行為繼續中，侵害一社會法益，應僅就首次詐欺犯
    行，論以發起犯罪組織罪，及詐欺犯罪之想像競合犯，又本
    案並無積極證據足認該機房實際上已有對被害人詐欺成功之
    情形，是應僅論以加重詐欺取財未遂罪即可。從而，揆諸前
    揭判決意旨，倘若行為人於涉入該犯罪組織之繼續中，先後
    加重詐欺數人財物，因行為人僅為一發起、主持、操縱、指
    揮、參與組織行為，侵害一社會法益，應僅就首次犯行論以
    發起、主持、操縱、指揮、參與犯罪組織罪及加重詐欺取財
    未遂犯罪之想像競合犯，而其後犯行，乃其等發起、主持、
    操縱、指揮、參與犯罪組織之繼續行為，為避免重複評價，
    當無從將一發起、主持、操縱、指揮、參與犯罪組織行為割
    裂再另論一發起、主持、操縱、指揮、參與犯罪組織罪，而
    與其後所犯加重詐欺取財未遂罪從一重論處之餘地。則被告
    基於發起、主持、操縱、指揮、參與犯罪組織之犯意，加入
    本案由三人以上組成之詐欺集團，遂行對本案如附表所示
    大陸地區被害人詐取財物之行為分擔，共同對該等被害人詐
    欺取財之犯行，揆諸上揭說明，係其發起、主持、操縱、指
    揮、參與犯罪組織之繼續行為，被告就如附表編號㈠所示詐
    欺被害人張○所涉首次詐欺行為，應為其發起、主持、操縱
    、指揮、參與犯罪組織罪所包攝，基於刑罰禁止雙重評價原
    則，被告就如附表編號㈡至㈧所載針對其餘被害人詐欺之詐
    欺取財未遂等犯行，均應僅論以刑法第339條之4第2項、第1
    項第2款之加重詐欺取財未遂罪。從而，被告應論罪如下：
  ⒈核被告甲○○就如附表編號㈠部分所為，係犯組織犯罪防制條
    例第3條第l項前段之發起犯罪組織罪、組織犯罪防制條例第
    4條第1項之招募使人加入犯罪組織罪與刑法第339條之4第2
    項、第1項第2款之三人以上共同詐欺取財未遂罪；又就如附
    表編號㈡至㈧所示詐欺其餘被害人部分所為，則均係犯刑法
    第339條之4第2項、第1項第2款之三人以上共同詐欺取財未
    遂罪。
  ⒉另起訴意旨未論及被告甲○○招募丙○○與鍾○○加入本案詐欺集
    團行為所涉組織犯罪防制條例第4條第1項之招募使人加入犯
    罪組織罪，然揆諸前揭說明，此部分論罪與公訴意旨所指被
    告甲○○發起本案詐欺集團犯罪組織之犯行間，應論以發起犯
    罪組織罪、加重詐欺取財未遂罪及招募使人加入犯罪組織罪
    之想像競合犯，具有裁判上一罪關係，應為起訴效力所及，
    本院自得併予審理，前經法院於審理時當庭告知被告甲○○此
    部分犯行可能涉犯之罪名【見原審卷㈡第271頁及本院卷】，
    自無礙於被告甲○○防禦權之行使，附此敘明。
　㈥針對如附表編號㈠所示部分，被告甲○○就本案詐欺機房組成
    、運作之行為分擔，與渠所犯發起犯罪組織行為，及招募使
    人加入犯罪組織行為間具有部分行為重疊之情形，是被告甲○○所犯發起犯罪組織、招募使人加入犯罪組織與加重詐欺取
    財未遂等罪，成立想像競合犯，爰依刑法第55條之規定，論
    以組織犯罪防制條例第3條第l項前段之發起犯罪組織罪。
  ㈦被告甲○○所犯前揭1次發起犯罪組織罪、7次三人以上共同詐
    欺取財未遂罪，犯意個別，行為互異，應分論併罰。
  ㈧參以現今詐欺集團參與人數眾多，分工亦甚縝密，為達詐欺
    取財之目的，復為隱匿日後犯罪所得，防止遭查緝，多區分
    為實施詐欺之人與提領詐欺所得之人，二者均係詐欺集團組
    成所不可或缺之人，彼此分工，均屬詐欺集團之重要組成成
    員。查本案係由被告甲○○招攬丙○○及鍾○○加入前開詐欺機房
    ，由丙○○及鍾○○共同管理該詐欺集團犯罪組織，其後丁○○及
    廖○○、趙○○、巫○○、劉○○經招攬加入前開詐欺機房犯罪組織
    ，共同對大陸地區人民施以電話詐欺，廖○○則負責成員飲食
    採買工作，則丙○○及鍾○○間，又丁○○及廖○○、趙○○、巫○○、
    劉○○等人間，顯係基於正犯之犯意共同分擔該集團組織之任
    務分工，各自分擔犯罪行為之一部，相互利用他人之行為，
    以達詐欺犯罪之目的，是被告與丙○○、鍾○○、廖○○、趙○○、
    巫○○、丁○○及少年劉○○間，共同為本案加重詐欺取財未遂等
    犯行，具有犯意聯絡及行為分擔，各應依刑法第28條之規定
    ，論以共同正犯。
  ㈨刑之加重、減輕事由：
  ⒈被告甲○○曾於106年間，因毀損案件，經臺灣臺中地方法院以
    108年度簡字第132號判處有期徒刑4月、3月，應執行有期徒
    刑6月確定，於108年6月14日易科罰金執行完畢之前科，有
    臺灣高等法院被告前案紀錄表1份在卷可稽，其受有期徒刑
    之執行完畢後，5年以內故意再犯本件有期徒刑以上之罪，
    為累犯，審酌被告甲○○本案所涉犯罪類型，並非一時失慮、
    偶然發生，而前罪之徒刑執行無成效，被告甲○○對於刑罰之
    反應力顯然薄弱，且其並無司法院大法官釋字第775號解釋
    意旨所指個案應量處最低法定刑，又無法適用刑法第59條規
    定減輕其刑，而應依此解釋意旨裁量不予加重最低本刑之情
    形(最高法院108年度台上字第338號判決意旨參照)，爰依刑
    法第47條第1項規定加重其刑。
  ⒉按成年人教唆、幫助或利用兒童及少年犯罪或與之共同實施
    犯罪或故意對其犯罪者，加重其刑至二分之一，兒童及少年
    福利與權益保障法第112條第1項定有明文，是本條加重事由
    之適用，係以行為人於行為時係年滿20歲之成年人為前提。
    查被告甲○○於案發時為成年人，少年劉○○則為12歲以上未滿
    18歲之少年，此有個人戶籍資料(完整姓名)查詢結果各1份
    、全戶戶籍資料1份在卷可稽【見原審卷㈠第21、25、29、31
    頁、逕搜卷第227-229頁】，惟被告甲○○係因本案詐欺機房
    而與少年劉○○結識，過去並無認識交往，供稱不知該員之年
    籍為何；此外，卷內亦無積極事證足資認定被告甲○○當時明
    知或可得而知少年劉○○為未滿18歲之少年，本於「罪疑唯輕
    」原則，尚難認定被告甲○○具有與少年共同犯罪之認識，自
    無兒童及少年福利與權益保障法第112條第1項規定之適用。
  ⒊按想像競合犯之處斷刑，本質上係「刑之合併」。其所謂從
    一重處斷，乃將想像競合犯組成之評價上數罪，合併為科刑
    一罪，其所對應之刑罰，亦合併其評價上數罪之數法定刑，
    而為一個處斷刑。易言之，想像競合犯侵害數法益者皆成立
    犯罪，論罪時必須輕、重罪併舉論述，同時宣告所犯各罪名
    ，包括各罪有無加重、減免其刑之情形，亦應說明論列，量
    刑時併衡酌輕罪部分量刑事由，評價始為充足，然後依刑法
    第55條前段規定「從一重處斷」，非謂對於其餘各罪可置而
    不論。因此，法院決定處斷刑時，雖以其中最重罪名之法定
    刑，做為裁量之準據，惟於裁量其輕重時，仍應將輕罪合併
    評價在內(最高法院108年度台上字第4405、4408號判決意旨
    參照)。查，被告就上開所犯三人以上共同詐欺取財未遂罪
    ，既已著手於詐欺取財犯行之實施，惟尚未得逞，屬未遂犯
    ，爰依刑法第25條第2項規定，減輕其刑。
  ⒋再按組織犯罪防制條例第8條規定：「犯第3條之罪自首，並
    自動解散或脫離其所屬之犯罪組織者，減輕或免除其刑；因
    其提供資料，而查獲該犯罪組織者，亦同；偵查及審判中均
    自白者，減輕其刑。犯第4條、第6條之罪自首，並因其提供
    資料，而查獲各該條之犯罪組織者，減輕或免除其刑；偵查
    及審判中均自白者，減輕其刑。」。查，被告甲○○其所犯發
    起犯罪組織、招募使人加入犯罪組織等犯行業於警詢、偵訊
    、原審準備程序及審理時坦承不諱，揆諸上開說明，應認被
    告甲○○於偵查及審理中就其上開發起犯罪組織、招募使人加
    入犯罪組織等犯行均已自白犯罪，爰依組織犯罪防制條例第
    8條規定，減輕其刑。
三、本院之判斷：原審以被告犯罪事證明確，並以行為人之責任
    為基礎，審酌被告甲○○籌設本案詐欺機房，招募丙○○指揮本
    案詐欺集團犯罪組織對大陸地區被害人施以詐術，無視於境
    外詐欺案件對於臺灣國際名譽之嚴重衝擊，所為實應嚴予非
    難，考量被告甲○○犯後均已坦認犯行，尚見悔意，暨被告甲○○具高職畢業學歷、職業為水泥工及家境貧寒之生活狀況【
    詳個人戶籍資料(完整姓名)查詢結果內教育程度註記欄之記
    載，見原審卷㈠第21頁、原審卷㈡第275頁】等一切情形，量
    處被告甲○○有期徒刑3年2月（組織犯罪部分）、8月（詐欺
    部分，共7罪），及審酌被告犯罪行為之不法與罪責程度、
    所犯各罪均係於同一詐欺集團運作中持續為之，均為詐欺取
    財相涉犯罪、彼此之關聯性、數罪對法益侵害之加重效應、
    罪數所反映被告人格特性與犯罪傾向，及對其施以矯正之必
    要性等節，定其應執行刑有期徒刑3年9月，另就被告犯罪工
    具宣告沒收，暨依法宣告強制工作（詳后）。認事用法核無
    違誤，被告上訴意旨請求從輕並無理由，應予駁回。
四、量刑部分補充說明：被告稱其與同案共犯丙○○均係犯組織犯
    罪防制條例第3條第l項前段之罪，原審就其量刑卻高於丙○○
    ，是應減輕云云，然被告提供資金發起本案犯罪組織，造成
    多人涉案，甚且丙○○亦係經被告招募參與，被告犯罪情節本
    遠高於丙○○，原審量刑核屬妥適，並無減輕之必要。
五、強制工作部分：被告甲○○所犯發起犯罪組織部分，依組織犯
    罪防制條例第3條第3項規定，諭知應於刑之執行前，令入勞
    動場所強制工作3年。
六、沒收部分：
  ㈠按犯罪工具物之沒收，固已跳脫刑罰或保安處分之性質歸屬
    ，而為刑罰或保安處分以外之獨立法律效果，但依法得予沒
    收之犯罪工具物，本質上仍受憲法財產權之保障，祗因行為
    人濫用憲法所賦予之財產權保障，持以供犯罪或預備犯罪所
    用，造成社會秩序之危害，為預防並遏止犯罪，現行刑法乃
    規定，除有其他特別規定者外，法官得就屬於犯罪行為人者
    之工具物宣告沒收之。而共同正犯供犯罪或預備犯罪所用之
    物，法無必須諭知連帶沒收之明文，雖實務上有認為本於責
    任共同之原則，已於共犯中之一人確定判決諭知沒收，對於
    其他共犯之判決仍應宣告沒收，或就各共同正犯間採連帶沒
    收主義，以避免執行時發生重複沒收之問題。然所謂「責任
    共同原則」，係指行為人對於犯罪共同加工所發生之結果，
    相互歸責，因責任共同，須成立相同之罪名，至於犯罪成立
    後應如何沒收，仍須以各行為人對工具物有無所有權或共同
    處分權為基礎，並非因共同正犯責任共同，即應對各共同正
    犯重複諭知(連帶)沒收。亦即「共同責任原則」僅在處理共
    同犯罪參與關係中責任之認定，與犯罪工具物之沒收重在犯
    罪預防並遏止犯罪係屬兩事，不得混為一談。此觀目前實務
    認為，共同正犯之犯罪所得如採連帶沒收，即與罪刑法定主
    義、罪責原則均相齟齬，必須依各共同正犯間實際犯罪利得
    分別沒收，始為適法等情益明。又供犯罪或預備犯罪所用之
    物如已扣案，即無重複沒收之疑慮，尚無對各共同正犯諭知
    連帶沒收之必要；而犯罪工具物如未扣案，因法律又有追徵
    之規定(刑法第38條第4項)，則對未提供犯罪工具物之共同
    正犯追徵沒收，是否科以超過其罪責之不利責任，亦非無疑
    。且為避免執行時發生重複沒收之違誤，祗須檢察官本於不
    重複沒收之原則妥為執行即可，亦無於判決內諭知連帶沒收
    之必要。而重複對各共同正犯宣告犯罪所用之物連帶沒收，
    除非事後追徵，否則對非所有權人或無共同處分權之共同正
    犯宣告沒收，並未使其承擔財產損失，亦無從發揮任何預防
    並遏止犯罪之功能。尤以對未經審理之共同正犯諭知連帶沒
    收，剝奪該共同正犯受審之權利，更屬違法。從而，除有其
    他特別規定者外，犯罪工具物必須屬於被告所有，或被告有
    事實上之處分權時，始得在該被告罪刑項下諭知沒收；至於
    非所有權人，又無共同處分權之共同正犯，自無庸在其罪刑
    項下諭知沒收【最高法院107年度台上字第1109號判決意旨
    參照，同院26年滬上字第86號判例及62年度第1次刑庭庭推
    總會議決議(六)、65年度第5次刑庭庭推總會議決議(二)所
    採共同正犯罪刑項下均應宣告沒收之相關見解，亦已經最高
    法院107年7月17日第5次刑事庭會議決議停止援用或不再供
    參考】。經查：
  ⒈扣案如附表編號㈡至㈤、㈦至所示之物，均係被告甲○○出資購
    置後，供作本案詐欺集團成員犯罪使用，業經被告甲○○於原
    審審理時供承明確【見原審卷㈡第261-262頁】，核與共犯丙○○及趙○○分別於原審審理時、證人鍾○○、證人劉○○於警詢時
    陳述或證述情節均相符合，揆諸前開判決意旨，上開扣案物
    固於警員搜索時，由被告甲○○以外之其餘共犯、少年劉○○所
    持有，惟無具體證據足資證明其等對此部分扣案物具有事實
    上處分權限，然此部分扣案物既均為被告甲○○所有，爰依刑
    法第38條第2項規定，於被告甲○○所犯罪名項下，均予以宣
    告沒收。
據上論結，應依刑事訴訟法第368條，判決如主文。
本案經檢察官陳振義提起公訴，檢察官林蓉蓉到庭執行職務。
中　　華　　民　　國　　110 　年　　12　　月　　8　　日
            刑事第九庭　  審判長法　官　紀  文  勝
                                法　官　賴  妙  雲
                                法　官　姚　勳　昌
以上正本證明與原本無異。              
如不服本判決應於收受送達後二十日內向本院提出上訴書狀，其
未敘述上訴理由者，並得於提起上訴後二十日內向本院補提理由
書狀（均須按他造當事人之人數附繕本）「切勿逕送上級法院」
。因疫情而遲誤不變期間，得向法院聲請回復原狀。
                                書記官  溫  尹  明
中　　華　　民　　國　　110 　年　　12　　月　　8 　　日

附錄本案論罪科刑法條：
組織犯罪防制條例第3條第1項、第3項
發起、主持、操縱或指揮犯罪組織者，處3年以上10年以下有期
徒刑，得併科新臺幣1億元以下罰金；參與者，處6月以上5年以
下有期徒刑，得併科新臺幣1千萬元以下罰金。但參與情節輕微
者，得減輕或免除其刑。
犯第1項之罪者，應於刑之執行前，令入勞動場所，強制工作，
其期間為3年。
組織犯罪防制條例第4條第1項
招募他人加入犯罪組織者，處6月以上5年以下有期徒刑，得併科
新臺幣1千萬元以下罰金。
刑法第339條之4第1項第2款、第2項
犯第339條詐欺罪而有下列情形之一者，處1年以上7年以下有期
徒刑，得併科1百萬元以下罰金：
二、三人以上共同犯之。
前項之未遂犯罰之。
附表：
編號 姓名 身分證號 電話 一線 二線 日期 ㈠ 張○ 000000000000000000 00000000000 百九 包 109年5月23日1時28分 ㈡ 李○○ 000000000000000000 00000000000 六 辰 109年5月23日1時45分 ㈢ 李○○ 000000000000000000 00000000000 01 包 109年5月23日1時50分 ㈣ 苗○○ 000000000000000000 00000000000 六 包 109年5月23日3時29分 ㈤ 逢○○ 000000000000000000 00000000000 01 包 109年5月23日3時46分 ㈥ 馬○○ 000000000000000000 00000000000 01 辰 109年5月23日3時59分 ㈦ 高○ 000000000000000000 00000000000 04/01 包 109年5月23日5時17分 ㈧ 冶○○ 000000000000000000 00000000000 01/05 包 109年5月23日10時54分 

附表：扣案物應予宣告沒收一覽表：
編號 品名 數量 所有人 備註 ㈠ APPLE廠牌IPhone6S型號行動電話 1支 丙○○ 見逕搜卷第31頁。 ㈡ APPLE廠牌IPhone6S型號行動電話(含門號0000000000號SIM卡1張) 1支 甲○○ 見逕搜卷第51頁，編號3-1。 ㈢ ASUS廠牌筆記型電腦(型號S51U號) 1臺 甲○○ 見逕搜卷第51頁，編號3-6。 ㈣ 無線網路分享器(含SIM卡1張，IMEI碼000000000000000號) 1臺 甲○○ 見逕搜卷第51頁，編號3-7。 ㈤ 無限網卡 1臺 甲○○ 見逕搜卷第51頁，編號3-8。 ㈥ 教戰守則 1張 趙○○ 見逕搜卷第239頁，編號1。 ㈦ 白板 6個 甲○○ 見逕搜卷第241頁，編號1。 ㈧ 4G無線分享器 1臺 甲○○ 見逕搜卷第241頁，編號3。 ㈨ 華為廠牌無線分享器 1臺 甲○○ 見逕搜卷第241頁，編號4。 ㈩ SIM卡 4張 甲○○ 見逕搜卷第241頁，編號5。  APPLE廠牌IPhone6PLUS型號銀色行動電話(IMEI碼000000000000000號) 1支 甲○○ 見逕搜卷第243頁，編號12。  APPLE廠牌IPhone6S型號玫瑰金色行動電話 1支 甲○○ 見逕搜卷第243頁，編號13。  APPLE廠牌IPhone6S型號行動電話 5支 甲○○ 見逕搜卷第243頁，編號14。  TP-LINK廠牌無線分享器 1臺 甲○○ 見逕搜卷第243頁，編號15。  TP-LINK廠牌無線分享器 1臺 甲○○ 見逕搜卷第245頁，編號1。 

附表：扣案物不予宣告沒收一覽表：
編號 品名 數量 所有人 備註 ㈠ ○○○○房卡 2張 丙○○ 見逕搜卷第31頁。 ㈡ MSI廠牌筆記型電腦(機型MS-16JF號) 1臺 丙○○ 見逕搜卷第49頁。 ㈢ APPLE廠牌IPhone6S型號行動電話(含門號0000000000號SIM卡1張) 1支 鍾○○ 見逕搜卷第51頁，編號3-2。 ㈣ 郵局金融卡(帳號00000000000000號) 1張 鍾○○ 見逕搜卷第51頁，編號3-2-1。 ㈤ APPLE廠牌IPhone8型號行動電話(含門號0000000000號SIM卡1張) 1支 鍾○○ 見逕搜卷第51頁，編號3-3。 ㈥ APPLE廠牌IPhone7型號行動電話(含門號0000000000號SIM卡1張) 1支 鍾○○ 見逕搜卷第51頁，編號3-4。 ㈦ APPLE廠牌IPhoneX型號行動電話 1支 丙○○ 見逕搜卷第51頁，編號3-5。 ㈧ 三星廠牌J7型號行動電話 1支 趙○○ 見逕搜卷第53頁，編號5-1。 ㈨ APPLE廠牌IPhone6PLUS型號玫瑰金色行動電話 1支 巫○○ 見逕搜卷第53頁，編號5-2。 ㈩ OPPO廠牌紅色行動電話 1支 劉○○ 見逕搜卷第53頁，編號5-3。  OPPO廠牌紫黑色行動電話 1支 潘○○ 見逕搜卷第53頁，編號5-4。  統聯車票 1張 不詳 見逕搜卷第53頁，編號5-4-1。  APPLE廠牌IPhone6S型號金色行動電話(IMEI碼000000000000000號) 1支 巫○○ 見逕搜卷第53頁，編號5-5。  臺灣大哥大SIM卡(IMEI碼000000000000000號) 1張 巫○○ 見逕搜卷第53頁，編號5-5-1。  掃把木棍 1支 甲○○ 見逕搜卷第61頁。  鐵棍 2支 甲○○ 見逕搜卷第61頁。  統聯客運購票證明(屏東、臺中) 1張 劉○○ 見逕搜卷第241頁，編號2。  門禁卡(7A-1) 1張 丙○○ 見逕搜卷第241頁，編號6。  鑰匙 1串 丙○○ 見逕搜卷第241頁，編號7。  項鍊 1條 丙○○ 見逕搜卷第241頁，編號8。  PANERAI手錶 1支 丙○○ 見逕搜卷第241頁，編號9。  戒指 1只 丙○○ 見逕搜卷第241頁，編號10。  現金(新臺幣) 4,100元 不詳 見逕搜卷第243頁，編號11。  ACER廠牌筆記型電腦(型號PEW71號) 1臺 鍾○○ 見逕搜卷第243頁，編號16。  ASUS廠牌筆記型電腦(型號L420N號) 1臺 鍾○○ 見逕搜卷第245頁，編號2。  房屋租賃契約書 1份 丙○○ 見逕搜卷第245頁，編號3。  手抄紙 1批 丙○○ 見逕搜卷第245頁，編號4。  ASUS廠牌筆記型電腦(型號X552V號) 1臺 鍾○○ 見逕搜卷第245頁，編號5。